【裁判字號】    99,上易,660
【裁判日期】    990728
【裁判案由】    詐欺
【裁判全文】
臺灣高等法院刑事判決                 99年度上易字第660號
上  訴  人
即  被  告  丁○○
輔  佐  人  丙○○
上列上訴人因詐欺案件，不服臺灣基隆地方法院98年度易字第46
8號，中華民國99年1月27日第一審判決（起訴案號：臺灣基隆地
方法院檢察署98年度偵續字第11號），提起上訴，本院判決如下
：
    主  文
上訴駁回。
    事  實
一、丁○○因積欠江東也及因擔任北原實業有限公司之連帶保證
    人而積欠華僑商業銀行股份有限公司（下稱：華僑銀行）之
    債務，致其所有位於臺北縣永和市○○路19巷1弄13號4樓之
    房屋及所坐落之臺北縣永和市○○段第25地號土地5分之1持
    分（下稱：系爭房地）於民國（下同）95年7 月13日遭華僑
    銀行持臺灣臺北地方法院95年度裁全字第8776號假扣押裁定
    向臺灣板橋地方法院聲請假扣押，經同院函請地政機關於翌
    日（14日）為查封登記，同年11月13日，以臺灣臺北地方法
    院95年度訴字第8144號民事確定判決為執行名義聲請強制執
    行。江東也則於95年8 月17日聲請同院為強制執行。丁○○
    之母谷惠雲、妹陶駿敏、丙○○因恐該屋遭拍賣變價，且因
    丁○○另欠友人邱進福債務，遂由丙○○於95年8 月21日後
    至9 月間某日，告知丁○○，彼等欲主張債權，就系爭房地
    參與分配，要求丁○○開立面額各新臺幣（下同） 191,000
    元、3,644,043元、747,051元、4,121,500 元之本票予谷惠
    雲、丙○○、陶駿敏及邱進福。丁○○明知系爭房地雖登記
    為其名下，惟實際上並非其所有，其僅為登記名義人，其母
    谷惠雲、妹丙○○等實際居住人未同意變賣系爭房地，其亦
    無出賣系爭房地之真意，竟意圖為自己不法之所有，先於95
    年12月4 日前某日，透過吳昇皇、乙○○等人覓得欲共同出
    資購買系爭房地之洪文彬、甲○○、陳君福三人。迄95年12
    月4日於臺北市○○○路○段223巷49弄1號2樓張月秀代書開
    設之第10名地政事務所簽立系爭房地不動產買賣契約書時止
    ，均僅告知洪文彬、甲○○、陳君福等人，其僅因積欠華僑
    銀行及江東也債務而使系爭房地遭法院查封，若在系爭房地
    拍賣前洪文彬、甲○○、陳君福以購買系爭房地之價款代償
    上開債務，系爭房地之查封登記經塗銷後便可辦理將系爭房
    地過戶予洪文彬、甲○○、陳君福三人所約定之登記名義人
    甲○○名下，而向彼等隱匿其對谷惠雲、陶駿敏、丙○○、
    邱進福之本票債務及彼等可能持上開本票向法院就系爭房地
    聲請參與分配之重要瑕疵事項。使洪文彬、甲○○、陳君福
    陷於錯誤，誤認只要先支付部分房地買賣價金用以代償丁○
    ○對華僑銀行及江東也之債務，即可塗銷查封登記，而完成
    系爭房地之過戶，乃同意以4,500,000 元購買系爭房地，並
    於95年12月4 日於上開地政事務所簽立不動產買賣契約書。
    簽約後，洪文彬、陳君福、乙○○即至基隆市某處向江東也
    代償丁○○所積欠之300,000 元債務。而甲○○、陳君福、
    洪文彬等人則於同年12月6 日與丁○○共赴華僑銀行代償丁
    ○○積欠華僑銀行之債務1,539,461 元。江東也、華僑銀行
    於丁○○清償債務後，分別於95年12月5日、12月6日向臺灣
    板橋地方法院撤回強制執行之聲請。惟代書張月秀多次使用
    地政連線系統查詢發現查封登記仍存在系爭房地謄本之限制
    登記事項上，無法辦理過戶，經查詢後，始知丁○○尚有積
    欠谷惠雲、丙○○、陶駿敏及邱進福債務，彼等並持丁○○
    所開立上開本票向臺灣基隆地方法院聲請本票裁定，於95年
    10月11日分別經該院以95年度票字第787、789、786、788號
    裁定准許在案。華僑銀行於95年11月13日聲請對系爭房地為
    本案強制執行時，同年月15日丙○○即分持前開本票裁定向
    臺灣板橋地方法院聲請參與分配，同年12月11日，谷惠雲、
    陶駿敏、丙○○、邱進福等人得知華僑銀行及江東也撤回強
    制執行之聲請，隨即具狀向臺灣板橋地方法院聲請續行強制
    執行。故該查封登記繼續存在系爭房地之上，洪文彬、甲○
    ○、陳君福始知受騙。嗣丁○○為彌補買方之損失而應買方
    要求下，出具承諾清償之借據，並分別開立面額各為5,500,
    000元、5,800,000元、5,300,000元之本票3紙予洪文彬、甲
    ○○、陳君福，供彼等向法院聲請本票裁定後持向臺灣板橋
    地方法院參與分配系爭房地拍賣價金，但因彼等聲請本票裁
    定後，丁○○對各該裁定抗告，甲○○不堪受損提出告訴。
二、案經甲○○訴由臺灣基隆地方法院檢察署檢察官偵查起訴。
    理  由
壹、程序方面：
    按被告以外之人於審判外之言詞或書面陳述，除法律有規定
    者外，不得作為證據，刑事訴訟法第159條第1項固定有明文
    ；惟被告以外之人於審判外之陳述，雖不符同法第159條之1
    至第159之4之規定，而經當事人於審判程序同意作為證據，
    法院審酌該言詞陳述或書面陳述作成時之情況，認為適當者
    ，亦得為證據。又當事人、代理人或辯護人於法院調查證據
    時，知有第159條第1項不得為證據之情形，而未於言詞辯論
    終結前聲明異議者，視為有前項之同意，同法第159條之5第
    1、2項亦定有明文。被告對卷內被告以外之人之供述證據均
    不爭執，本院於審理時提示上開審判外陳述之內容並告以要
    旨，且經公訴人、被告到庭表示意見，亦未於言詞辯論終結
    前對該等記載審判外陳述筆錄之證據資格有何異議，依據首
    開規定，應視為被告已有將上開審判外陳述作為證據之同意
    ，本院審酌上開被告以外之人審判外陳述作成時之情況，並
    無不能自由陳述之情形，亦未見有何違法取證或其他瑕疵，
    且與待證事實具有關聯性，認為以之作為證據應屬適當，自
    均有證據能力。至於本院下列所引用卷內之文書證據，檢察
    官、被告於本院均未主張排除下列文書證據之證據能力，且
    迄本院言詞辯論終結前均未表示異議，本院審酌前揭文書證
    據，並無顯有不可信之情況，依刑事訴訟法第159條之4之規
    定，認均有證據能力。
貳、實體方面：
一、訊據被告丁○○坦承確實有欠江東也30萬元債務及因擔任北
    原實業有限公司之連帶保證人而積欠華僑銀行債務，致系爭
    房地遭華僑銀行查封暨強制執行、江東也亦聲請強制執行。
    伊之母谷惠雲、妹陶駿敏、丙○○因恐系爭房地遭拍賣變價
    ，且因伊另欠友人邱進福債務，丙○○於95年8月21日至9月
    間某日，告知伊，彼等欲主張債權，就系爭房地參與分配，
    要求伊開立面額各191,000元、3,644,043元、747,051元、4
    ,121,500元之本票予谷惠雲、丙○○、陶駿敏及邱進福等情
    不諱。惟矢口否認有何詐欺取財罪之犯行，辯稱：被告因為
    人作保致房地遭法拍急需還錢，且誤入歧途，遭人設計，欲
    圖詐騙被告，且被告僅高中肄業，於基隆海軍第三造船廠鉗
    工廠任職從事修護工作，學識有限，且有重聽，致理解表達
    能力遠低於常人，並無詐騙能力，豈有1人騙5人之理。被告
    僅係系爭房地的名義上持有人，雙方簽訂買賣契約過程，僅
    認定為債權之擔保，並無實際賣屋之意，簽約過程中，聽任
    仲介人乙○○、吳昇皇及渠友人在場擺佈、誘導下簽署，被
    告並未閱讀內容即簽字，被告自始至終均無意隱匿系爭房地
    有其他債權之事。另外有關580萬、550萬、530 萬元的本票
    ，因對方人多勢眾，被告係在非自願下簽署。被告曾告知乙
    ○○，本人尚有積欠其他債務，並未隱匿其他債權之事實，
    亦無詐騙意圖，過程中未使用詐術，使對方陷於錯誤，僅係
    為清償債務，提供系爭房地為債權之擔保，應無詐欺罪嫌。
    乙○○等人顯係假藉房地買賣之名，實際上，卻是透過代為
    清償債務方式，以顯不相當的對價取得告訴人所有系爭房地
    ，而遂行詐害取得被告所有系爭房地之實，渠等明知對於被
    告的代償債權額僅有150 餘萬元，卻使被告負擔金額高達新
    台幣1,660 萬元的本票債務，並蓄意透過強制執行程序而損
    害被告財產，被告始查覺乙○○等人欲藉為被告代償未足20
    0萬元之債務，而圖被告所有遠逾500萬元價值的系爭房地，
    另伊不知道谷惠雲、丙○○、陶駿敏、邱進福有聲請參與分
    配。再者，證人洪文彬、陳君福證稱彼等有為被告支付仲介
    費30萬元，此遠高於一般房仲業者居間報酬即成交價4%之標
    準，顯與事實不符，且不合常理云云。經查：
  (一)被告因積欠江東也及因擔任北原實業有限公司之連帶保證人
    而積欠華僑銀行之債務，致登記於名下坐落臺北縣永和市○
    ○段第25地號（應有部分為5分之1）之土地及其上門牌為臺
    北縣永和市○○路19巷1弄13號4樓之房屋，於95年7 月13日
    遭華僑銀行持臺灣臺北地方法院95年度裁全字第8776號假扣
    押裁定向臺灣板橋地方法院聲請假扣押，於同年7 月14日完
    成查封登記，華僑銀行並於95年11月13日持臺灣台北地方法
    院95年度訴字第8144號民事確定判決聲請對上開房地為本案
    強制執行。江東也則於95年8 月17日聲請臺灣板橋地方法院
    就系爭房地強制執行。丁○○因另積欠谷惠雲、丙○○、陶
    駿敏及邱進福債務，故開立金額分別為191,000元、3,644,0
    43元、747,051元、4,121,500元之本票交由渠等收受。渠等
    持上開本票分向臺灣基隆地方法院聲請本票裁定後，同年11
    月15日，谷惠雲、丙○○、陶駿敏、邱進福即持前開本票裁
    定向臺灣板橋地方法院聲請參與分配乙節，業據被告坦承不
    諱，且據證人丙○○、陶駿敏、羅朝祺證述綦詳，復有北原
    實業有限公司之借據、保證書（96年度他字第727 號卷第37
    頁至第38頁參照）、華僑銀行假扣押強制執行聲請狀、臺灣
    臺北地方法院95年度訴字第8144號判決暨確定證明書、華僑
    銀行強制執行聲請狀（附於臺灣板橋地方法院95年度執全字
    第3998號、95年度執字第49060 號卷內）、臺灣基隆地方法
    院95年度票字第396號裁定暨確定證明書、江東也95年8月17
    日強制執行聲請狀（板橋地方法院95年度執字第32781 號卷
    內）、臺灣基隆地方法院95年度票字第786號、第787號、第
    788號、第789號裁定影本暨確定證明書、谷惠雲、丙○○、
    陶駿敏、邱進福之95年11月15日民事聲請參與分配狀（附於
    臺灣板橋地方法院95年度執字第32781 卷內）在卷可稽。又
    被告於有95年12月4 日會同吳昇皇、乙○○，與買方洪文彬
    、甲○○、陳君福於臺北市○○○路○段223巷49弄1號2 樓
    張月秀代書所開設之第10名地政事務所簽立系爭房地不動產
    買賣契約書。簽約後，陳君福、乙○○、洪文彬即以300,00
    0元代償被告所積欠江東也之債務，並於同年12月6日洪文彬
    、甲○○、陳君福等人陪同丁○○至華僑銀行清償被告因作
    保所積欠之1,539,461 元。江東也及華僑銀行因被告已清償
    所欠款項，乃分別於95年12月5日、12月6日具狀撤回對系爭
    房地之強制執行聲請等情，亦據證人洪文彬、甲○○、陳君
    福、乙○○、張月秀、羅朝祺於原審法院審理中證述明確，
    並有不動產買賣契約書、華僑銀行出具之清償證明影本（96
    年度他字第4040號卷第18頁至第28頁、96年度他字第727 號
    卷第56頁參照）、華僑銀行出具之民事撤回假扣押執行狀、
    撤回執行筆錄（附於臺灣板橋地方法院95年度執全字3998號
    卷）、江東也之撤回強制執行狀、執行筆錄（附於臺灣板橋
    地方法院95年度執全字32781 號卷）附卷可佐。再被告之母
    谷惠雲、妹丙○○、陶駿敏及友人邱進福知悉華僑銀行及江
    東也撤回強制執行之聲請後，分別於95年12月13  日具狀聲
    請繼續執行，並於臺灣板橋地方法院96年3 月15日進行第一
    次拍賣時，由施火清以5,000,000 元拍定，有卷附谷惠雲、
    丙○○、陶駿敏、邱進福聲請繼續執行聲請狀各乙份、臺灣
    板橋地方法院不動產權利移轉證書（附於臺灣板橋地方法院
    95年度執字第55407號、第55048號、第55409號、第55410號
    卷）可考。
  (二)被告雖以前詞置辯，惟證人洪文彬於原審法院審理中證稱：
    在簽約前1、2天，陳君福打電話找伊，問伊如果有中和市○
    ○路的房子要被法院拍賣，急需現金，有無興趣買，伊答稱
    好，故又找甲○○一起出資，在簽約前，有找甲○○一起去
    看過該屋，伊、甲○○及陳君福都覺得地點好，應該會賺，
    打算在代書事務所處開價450 萬元，而在簽約當天，丁○○
    親口告訴伊，有欠華僑銀行190 萬及江東也30萬，但沒有提
    到有欠谷惠雲、丙○○、陶駿敏、邱進福的錢。簽約後，伊
    就與陳君福、乙○○一起去找江東也償還30萬元，而伊與甲
    ○○、陳君福共同支出220萬元，這220萬元就是頭期款，包
    括償還華僑銀行、江東也之債務及給乙○○之仲介費等語（
    原審卷(二)129 頁參照）。證人陳君福則證稱：剛開始是乙○
    ○跟伊說有房子要賣，因為屋主欠錢，房子快要被拍賣，要
    賣房子還錢，吳昇皇認識被告，就把被告介紹給乙○○，找
    乙○○幫他找買主買房子，而在簽約前1至2星期，伊有打電
    話給洪文彬、甲○○，問有無興趣購買系爭房地，當時伊打
    算3人合資購買，在簽約前就已經談好係以450萬元購買，簽
    約當天，伊、洪文彬、甲○○打算先付220 萬，由甲○○出
    資80萬元，伊及洪文彬各出資70萬元，剩下的錢，打算過戶
    後一次付清，在簽約前，被告有說他在外欠款220 萬元，就
    是欠銀行190 萬及欠江東也的錢，江東也的債務部分，在謄
    本上看不出來，是被告自己講的，在簽約前，伊、吳昇皇及
    乙○○有去與江東也談債務問題，江東也同意以30萬元解決
    債務。簽約後，伊有付仲介費給吳昇皇與乙○○30萬元，而
    伊、洪文彬、甲○○確實付了220萬元，這220萬元應該是包
    括代償銀行的1,539,461 元、還給江東也的30萬元及仲介費
    用30萬元等語（原審卷(一)第119頁至第129頁參照）。證人甲
    ○○則於原審法院審理中證稱：在95年10月間，陳君福打電
    話表示有房子快被銀行查封，屋主願意以低價售出，問伊有
    無意願，之後，伊與洪文彬一起去看該屋情況，在簽約前幾
    天，陳君福有打電話給伊，表示屋主願意以450 萬元出售。
    伊、洪文彬、陳君福都覺得很便宜，所以就與被告一起到張
    月秀代書事務所簽約，當時是說好頭期款220 萬，被告於簽
    約當時有說他欠銀行190 萬債務及地下錢莊30萬元等語（原
    審卷(一)第102頁至104頁參照）。證人張月秀於原審法院審理
    中亦證稱：95年12月4 日簽約當日，伊才知道買賣內容，當
    天甲○○有告訴伊買賣的總價是450 萬元，而買賣價金部分
    ，買賣雙方都沒有意見，買方甲○○與陳先生有告訴伊，簽
    約款是300 萬，直接到華僑銀行還掉借款後，再將餘額以現
    金交給丁○○，伊製作完買賣契約後，有說明一下契約的內
    容，包括標的物、付款方式、及買賣條文之重點之後，買賣
    雙方才在契約書上簽名等語（原審卷(一)第17頁至第25頁參照
    ）。互核上開證人之證詞，證人洪文彬、甲○○、陳君福雖
    就何時知悉系爭房地出售訊息，清償華僑銀行之欠款究為多
    少，有無支付仲介費、還款細目為何等節，彼此所證互有出
    入，然因本案案發時間為95年12月，距證人作證時間已逾 3
    年，實難要求證人就買賣細節事項均清楚記憶，而無遺漏，
    惟彼等就本件買賣之買賣總價金為450 萬，標的物為系爭房
    地等買賣契約重要事項，所證互核相符。且被告亦於原審法
    院準備程序時陳稱：「在還沒有簽約前，洪文彬跟我說『陶
    先生，你的房子賣我450 萬』？我沒有講話，後來，洪文彬
    跟我說『簽完契約書後，我先拿200 萬給你』，我還是沒有
    說話，後來他說『餘款250 萬元等房屋過戶完之後再給你』
    」（原審卷(一)第55頁參照）；再於原審法院審理中供稱：乙
    ○○帶伊去代書事務所時，洪文彬就跟伊說「陶先生你房子
    賣我450 萬元好不好」，伊沒有回答，但還是簽了買賣契約
    書，而洪文彬、甲○○不知道伊不是要賣房子，簽約時，也
    沒有講不要賣房子，伊心裡是想用系爭房地作為借款的擔保
    ，但是沒有說出來等語（原審卷(一)第119 頁參照）。再佐以
    證人張月秀前開所證，於簽約前有向買賣雙方說明標的物、
    付款條件，被告亦無當場表示反對等情，堪認被告於簽約時
    ，乃係以「買賣」方式而出售系爭房地與甲○○、洪文彬、
    陳君福無訛。證人洪文彬、甲○○、陳君福固均證述系爭房
    地之頭期款為220萬，與不動產買賣契約書上所載300萬元不
    符，然不動產買賣契約僅須就價金及標的物意思表示合致，
    買賣契約即屬成立，就價金之分期交付方式，非不得因當事
    人之合意或其他因素而有所更易，且相互勾稽被告於原審法
    院準備程序中陳稱：洪文彬於簽約當日有說餘款250 萬元等
    房屋過戶完後再給等語（原審卷(一)第119 頁參照）、證人洪
    文彬於原審法院審理中證稱：我們頭期款是談好將華僑銀行
    、江東也的債務還清等語（原審卷(二)第129 頁參照）及證人
    陳君福上開所證：等到過戶後，再一次支付尾款等語。堪認
    買方洪文彬、甲○○、陳君福關於系爭房地之價金支付方式
    ，係先代償被告所積欠華僑銀行及江東也之債務，俟系爭房
    地啟封辦理過戶後，再將餘款一次給付。而甲○○等人於清
    償被告所欠華僑銀行及江東也之債務後，因被告之債權人谷
    惠雲、丙○○、陶駿敏、邱進福聲請繼續執行，而無法過戶
    ，是買方未繼續給付價金，亦合常理。因此被告所辯僅係系
    爭房地的名義上持有人，雙方簽訂買賣契約過程，僅認定為
    債權之擔保，並無實際賣屋之意，簽約過程中，聽任仲介人
    乙○○、吳昇皇及渠友人在場擺佈、誘導下簽署，被告並未
    閱讀內容即簽字云云，應係卸責之詞，不足採信。
  (三)系爭房地由臺灣板橋地方法院於96年3 月15日為第一次拍賣
    ，拍賣最低價額合計為460 萬元，有卷附臺灣板橋地方法院
    民事執行處通知附於95年度執字第55407 號卷可稽，惟系爭
    房地之買賣契約乃於95年12月4 日即已簽立，斯時尚無拍賣
    底價，且系爭房地能否於第一次拍賣即有人應買，亦屬未定
    之數。況實務上法拍屋於二拍、三拍，經減價後始拍定者，
    亦時所常有，是被告為避免流於減價拍賣之不利益而以低價
    售出系爭房地，非無可能，且被告亦於原審法院準備程序中
    陳稱：伊與洪文彬、甲○○並不相識，雖認識陳君福，但係
    透過乙○○認識的普通朋友，本件借款亦無約定利息等語（
    原審卷(一)第23頁參照）。衡情，若被告僅係向洪文彬、甲○
    ○、陳君福借款，而以系爭房地作為擔保，則以被告與洪文
    彬、甲○○、陳君福並無交情而論，何以於借款時未約定利
    息，益徵被告辯稱係以系爭房地作為借款之擔保，並非買賣
    云云，顯不足採信。
  (四)買方洪文彬、甲○○、陳君福於簽立系爭房地之買賣契約後
    ，於95年12月6日至華僑銀行代償被告所積欠之1,539,461元
    ，並以甲○○名義開立清償證明，有收據、清償證明各乙紙
    （96年度他字第727 號卷第55頁、第56頁參照）在卷可稽，
    而卷附不動產買賣契約書尾頁則載有由代書張月秀所書寫之
    「（尾款金額）參佰萬元整，收款人簽名「丁○○」，代償
    華僑154 萬現金收訖」字樣，而上開字樣係由代書張月秀所
    書寫乙節，亦據證人張月秀於原審法院審理中證述明確，證
    人張月秀並證稱：「代償華僑154 萬，現金收訖」字樣，是
    伊寫的，伊先寫這個內容，於簽約時，讓丁○○一併在收款
    人簽章欄簽名用印，他們簽完約後，才一起去華僑銀行清償
    等語（原審卷(二)第19頁參照）。證人羅朝祺於原審法院審理
    中證稱：還款當日，吳先生（即吳昇皇）與甲○○到銀行，
    伊請他們直接到櫃台辦理清償，甲○○說錢是他拿出來的，
    所以伊就理所當然把清償證明寫成甲○○，甲○○也表示清
    償證明要開他的名字等語（原審卷(二)第15頁、第16頁參照）
    。由上開證人張月秀、羅朝祺之證述可知，買方甲○○等人
    之認知，乃係代償被告積欠債務，用以當作買賣價款，稽以
    甲○○並非嫻熟法律之人，因而認知由己出錢清償，即應以
    己之名義開立清償證明，以證明清償款項來源之行為，亦符
    常理，尚難以此認定證人甲○○等人，係借錢給被告，而非
    買賣。再者，證人洪文彬、甲○○、陳君福於察覺清償被告
    所積欠華僑銀行及江東也之債務，仍無法辦理過戶後，雖要
    求被告出具借據、並開立票面金額為580萬、550萬、530 萬
    元之本票。然據證人洪文彬於原審法院審理中結證稱：當發
    現房屋無法過戶後，因希望將錢拿回來，希望法院拍賣時可
    以參與分配，所以才要被告簽本票，而要被告簽借據，也是
    要保障權利，作為聲請參與分配之證據，而本票票面金額之
    計算，是因伊有去查出來，被告之母親、妹妹、朋友參與分
    配的金額差不多為一千多萬，如果本票還是照實開220 萬，
    伊一定一毛錢都拿不回來等語（原審卷(二)第131頁、第132頁
    、第134 頁參照）。核與證人陳君福於偵查中所證：丁○○
    有開本票，當時是因為房子有被設定，伊沒有保障，丁○○
    才開3張面額各為580萬、550萬、530萬元的本票等語（98年
    度他字第727號卷第9頁參照）。而徵諸常情，甲○○等人，
    因買賣系爭房地而付出部分價金，於知悉房地無法過戶後，
    當會竭力要求被告清償彼等所付出之價款，且斯時系爭房地
    尚在查封中，為擔保債權，要求被告出具借據、開立本票，
    以求參與分配，並無悖常理。且被告之債權人谷惠雲、丙○
    ○、陶駿敏、邱進福之債權分別為191,000元、3,644,043元
    、747,051元、4,121,500元，總額為8,703,594 元，苟仍要
    求被告開立220 萬元之本票，則系爭房地於拍賣後所能取回
    之債權，定無法全數獲償，是證人洪文彬、陳君福證稱係為
    擔保債權，始要求被告開立借據及本票等語，堪以採信。再
    衡以被告於偵查中亦陳稱：伊簽3 張本票，是因為乙○○叫
    伊要簽那麼多，跟伊說簽本票是簽好玩的，只要把錢還給洪
    文彬就好了等語（97年度偵字第3711號卷第6 頁參照），益
    徵證人洪文彬、陳君福所證：係為擔保債權而要求被告開立
    借據、本票等情係屬實在，被告所辯本票非自願所簽，乙○
    ○等明知對於被告的代償債權額僅有150 餘萬元，卻使被告
    負擔金額高達新台幣1,660 萬元的本票債務，並蓄意透過強
    制執行程序而損害被告財產，而圖被告所有逾500 萬元價值
    的系爭房地云云，均顯與事實不符。
  (五)被告雖辯稱：不知道谷惠雲、丙○○、陶駿敏、邱進福有聲
    請參與分配云云。惟證人丙○○於原審法院審理中證稱：伊
    有告訴被告要去參與分配，但沒有告訴被告已經去向法院聲
    請參與分配，房子被查封後，伊跟被告說，伊跟媽媽之前有
    替被告還很多錢，對被告也算有債權，就請被告開本票給伊
    、媽媽及妹妹，也有跟被告說，房子被查封，要被法拍，別
    人跟你要錢，我們也要跟你要錢，如果房子被拍賣，我們也
    有權利從房屋被拍賣的價金取回部分的債權金額，而被告開
    立本票給伊時，也同時開立本票給丙○○、谷惠雲及邱進福
    ，再由伊持本票向法院聲請本票裁定等語（原審卷(二)第 114
    頁至第117 頁參照）。證人陶駿敏偵查中證稱：丙○○有打
    電話告訴伊，房子要被拍賣，她要找律師，之後她打電話告
    訴伊，律師表示哥哥有欠我們錢，我們可以參與分配，伊回
    福和路家中時，丁○○開本票給伊，伊再交給丙○○處理，
    而參與分配的程序都是丙○○在處理的等語（98年度偵續字
    第11號卷第115頁、第116頁參照）。由證人丙○○、陶駿敏
    證述可知，被告係於系爭房地遭華僑銀行聲請查封後，證人
    丙○○向其表示欲就系爭房地主張權利，實行債權，被告因
    而開立票面金額分別為 191,000元、3,644,043元、747,051
    元、4,121,500元 之本票交由谷惠雲、陶駿敏、丙○○、邱
    進福收受，供渠等主張債權。佐以被告於原審法院準備程序
    中陳稱：當時華僑銀行已經查封伊的房子，而妹妹丙○○跟
    伊說，伊問律師，親屬借錢可否寫本票聲請法院參與分配，
    律師說可以，只要是債權人都可以參與分配，所以丙○○要
    伊開本票給她，伊就開了4 張本票給谷惠雲、丙○○、陶駿
    敏、邱進福。伊不知道谷惠雲、丙○○、陶駿敏確切參與分
    配的時間，但是伊知道他們應該會去參與分配等語（原審卷
    (一)第24頁、第26頁參照）。由上開證述可知，丙○○於聲請
    參與分配時，固未告知被告，然被告於開立本票與谷惠雲、
    丙○○、陶駿敏、邱進福時，已知悉彼等將持本票就系爭房
    地主張權利，參與分配。而證人陳君福、甲○○、洪文彬原
    審法院審理中則均證稱：不知被告除了華僑銀行及江東也之
    債務外，尚有積欠谷惠雲、丙○○、陶駿敏、邱進福欠款，
    也不知道被告有開本票給丙○○等人，丙○○等人也有參與
    分配。再衡以證人乙○○於原審法院審理中證稱：在95年12
    月4 日簽約前，被告並無提及尚有欠媽媽、妹妹錢，也沒有
    提及有開立本票，且彼等已經聲請參與分配等語（原審卷(二)
    第108頁參照）。堪認被告於95年12月4日簽約前，確未告知
    買方洪文彬等人，其尚有積欠谷惠雲、丙○○、陶駿敏、邱
    進福債務及彼等可能會持本票就系爭房地聲請參與分配之事
    實。衡以系爭房地之買賣與一般現屋買賣有異，系爭房地於
    簽立買賣契約時，乃處查封狀態，購得系爭房屋後，能否完
    成產權移轉登記誠屬買方購屋之重要考量因素，而證人張月
    秀於原審法院審理中亦證稱：契約條款中第4 條就有擔保責
    任欄的規定，必須保證產權清楚，伊當時有跟買賣雙方講如
    果有其他債務要負責處理清楚，賣方當時沒有表示意見等語
    （原審卷(二)第20頁參照）。準此，被告於簽訂系爭房地之買
    賣契約時，當知悉其應將債務狀況如實告知買方，其明知尚
    有積欠谷惠雲、丙○○、陶駿敏、邱進福債務，且已開立本
    票，供彼等就系爭房地聲請參與分配，實行債權，縱使被告
    不知彼等何時聲請參與分配，仍應告知，卻對影響買方購屋
    之重要瑕疵事項加以隱匿未如實告知，使買方洪文彬、甲○
    ○、陳君福誤認僅代償被告所積欠華僑銀行及江東也之債務
    即可塗銷查封登記，而順利完成過戶，因認系爭房地值得投
    資而加以購賣，堪認被告確有詐欺之故意甚明。再者，證人
    丙○○亦於原審法院審理中證稱：系爭房地之所有權狀都放
    在家裡，爸爸過世前有告訴丁○○，房子不是他的，被告沒
    有跟伊說過他找人借錢還債，只知道被告很急，擔心伊沒有
    房子住等語（原審卷(二)第118頁至第119頁參照）。被告之刑
    事答辯(二)狀亦稱：被告並無出售系爭由被告母親及妹妹居住
    之房屋之意思，因其不可能讓母親及妹妹居無定所等語（原
    審卷(一)第69頁背面參照）。被告既明知系爭房地僅係以其為
    登記名義人，實際使用人乃其母谷惠雲及妹妹丙○○，彼等
    並無出售系爭房地之意，被告亦無出售系爭房地之真意，卻
    與甲○○簽訂買賣契約，使甲○○、洪文彬、陳君福陷於錯
    誤而代償被告積欠華僑銀行之債務1,539,461元及江東也300
    ,000元之債務，益徵被告具有不法所有之意圖及詐欺之犯意
    無訛。
  (六)被告雖又辯稱伊僅高中肄業，於基隆海軍第三造船廠鉗工廠
    任職從事修護工作，學識有限，且有重聽，致理解表達能力
    遠低於常人，並無詐騙能力，豈有1人騙5人之理云云。然被
    告於原審法院準備程序中陳稱：伊知道簽的是房屋買賣契約
    書，名字也是伊所簽；伊除了欠華僑銀行及江東也債務外，
    還有欠谷惠雲、丙○○、陶駿敏、邱進福的錢，是陸續分期
    借的，後來才一次開立本票給他們，本票的金額就是借款的
    金額，之所以要開本票，是因為丙○○說，他要參與分配，
    因當時華僑銀行已經查封伊的房子，丙○○說他有問律師，
    親屬借錢是否可以寫本票向法院聲請參與分配，律師說可以
    ，所以丙○○叫伊開本票給他，他要拿去參與分配，所以伊
    就一起開了4 張本票給他們；伊不知道他們確切參與分配的
    時間，但是伊知道他們應該會去參與分配；伊透過乙○○找
    金主時，並無告訴乙○○，媽媽、妹妹也可能拿本票參與分
    配等語（原審卷(一)第23頁、第24頁參照）。由被告之供述可
    知，其明確了解與甲○○等人所簽訂之契約為系爭房地之買
    賣契約，亦了解自己尚積欠谷惠雲等人債務，谷惠雲等人亦
    將持其所開立之本票就系爭房地參與分配，被告就本案事實
    經過，均能明確陳述，並無有何智識能力、理解能力低於常
    人之情事，被告所辯因為人作保致房地遭法拍急需還錢，而
    誤入歧途，遭人設計，欲圖詐騙被告云云，顯係事後卸責之
    詞，不足採信。
  (七)被告係透過吳昇皇、乙○○而認識陳君福，由陳君福、甲○
    ○、洪文彬共同出資購買系爭房屋乙節，已如前述。再者，
    證人陳君福於原審法院審理中證稱：伊有付吳昇皇與乙○○
    仲介費30萬，給付的正確時間忘記了，這30萬元的仲介費，
    是簽約完後在甲○○的家中，乙○○當場開價30萬，而因伊
    、甲○○、洪文彬都覺得此房屋有利潤，房屋轉賣後獲取的
    利潤會比30萬還多，所以願意給30萬元等語（原審卷(二)第12
    5頁至第127頁參照）。證人洪文彬則證稱：在契約簽訂時，
    代書已經查過此房屋確實只有華僑銀行及江東也之債務，所
    以伊就給乙○○及「家成」（即吳昇皇）仲介費30萬元，這
    30萬元的仲介費包含在頭期款內等語（原審卷(二)第128 頁、
    第129 頁參照）。證人乙○○則於原審法院審理中證稱：伊
    在本件買賣關係係居於賣方代理的角色，伊的佣金要向吳昇
    皇收取，而買方是有交給伊一筆錢，伊代表賣方收受後，將
    該筆現金交給吳昇皇等語（原審卷(二)第110頁、第111頁參照
    ）。綜觀上開證人所述，足認買方洪文彬等人於簽約後，確
    有給付30萬給吳昇皇、乙○○，惟被告係透過吳昇皇、乙○
    ○認識陳君福，陳君福始找洪文彬、甲○○共同投資購買系
    爭房地，均如前述。是於本件買賣關係中，吳昇皇、乙○○
    顯係受賣方之委託而居間介紹，核屬賣方之居間人，是仲介
    費用應由賣方即丁○○支付，而非買方支付。又由證人陳君
    福所證：30萬元的仲介費，是乙○○當場開價，因伊、甲○
    ○、洪文彬都覺得此房屋有利潤，房屋轉賣後獲取的利潤會
    比30萬還多，所以願意給30萬元等情，堪以認定此30萬元之
    費用顯非經被告同意而為給付，應係買方認為購得系爭房屋
    後，可獲利潤甚高，因而私下給予乙○○、吳昇皇之報酬，
    此30萬元仲介費確與被告無涉。惟買方洪文彬、甲○○、陳
    君福因誤信被告僅有積欠華僑銀行1,539,461元及江東也300
    ,000元債務，而於代償後，即得塗銷查封登記，順利完成系
    爭房地之過戶，因而簽立不動產買賣契約，並代償被告所欠
    華僑銀行1,539,461元及江東也300,000元債務乙節，均如前
    述，是買方洪文彬、甲○○、陳君福仍係受有損害甚明。
  (八)被告之輔佐人雖另聲請調查釐清乙○○等人的角色關係，以
    查明渠等是否要共同詐騙被告（本院卷第78頁參照）及聲請
    傳訊證人谷惠雲，待證事實為谷惠雲曾與乙○○、吳昇皇、
    陳君福人交談，以澄清事實真相（本院卷第102 頁參照）。
    惟本件事證已臻明確，其上開聲請調查事項核無必要，併此
    敘明。
  (九)綜上所述，被告無出賣系爭房地之真意，且明知系爭房地除
    遭華僑銀行、江東也聲請強制執行，並為查封登記外，尚因
    積欠債權人谷惠雲、陶駿敏、丙○○、邱進福之債務，已開
    立金額為191,000元、747,051元、3,644,043元、4,121,500
    元之本票，彼等亦持前開4 紙本票欲就系爭房地參與分配，
    實行債權，竟故意隱匿上開事實，使洪文彬、甲○○、陳君
    福誤認僅要代償被告積欠華僑銀行1,539,461元及江東也300
    ,000元債務，即可塗銷查封登記，完成系爭房地之所有權移
    轉，因而與被告簽立不動產買賣契約，並償還被告積欠華僑
    銀行及江東也之債務，受有財產上之損害，堪認被告確有詐
    欺取財之犯行。本件事證明確，被告犯行洵堪認定，應予依
    法論科。
二、核被告丁○○所為，係犯刑法第339條第1項詐欺取財罪，起
    訴書誤載被告所犯係同法第339條第2項詐欺得利罪，業據蒞
    庭檢察官於原審法院審理時當庭更正，故勿庸變更法條，併
    此敘明。
三、原判決經審理結果認被告罪證明確，適用刑法第339條第1項
    、第41條第1項前段、刑法施行法第1條之1 等規定，並審酌
    被告素行良好，並無前科，惟為求解決債務，而為詐欺犯行
    ，使洪文彬、甲○○、陳君福受有財產上之損害，暨衡被告
    犯後否認犯行、甲○○等人所受損害之金額及其迄今尚未與
    甲○○等人達成和解，賠償渠等所受損害暨其犯罪動機、目
    的、手段、智識程度等一切情狀，量處被告有期徒刑壹年。
    並說明被告係於96年4 月24日以前犯本罪，且無中華民國九
    十六年罪犯減刑條例第3 條所定不予減刑之情形，並依該條
    例第2條第1項第3款、第7條規定減其宣告刑為有期徒刑陸月
    ，併依同條例第9 條規定，諭知易科罰金之折算標準。適用
    法律及量處刑度均為妥適。被告上訴意旨仍執陳詞否認犯行
    ，指摘原判決不當，其上訴為無理由，應予駁回。
據上論斷，應依刑事訴訟法第368條，判決如主文。
本案經檢察官李金定到庭執行職務。
中    華    民    國    99    年    7     月    28    日
                  刑事第三庭  審判長法  官  陳博志
                                    法  官  陳德民
                                    法  官  劉興浪
以上正本證明與原本無異。
不得上訴。
                                    書記官  王詩涵
中    華    民    國    99    年    7     月    28    日
附錄論罪科刑法條全文刑法第339條：意圖為自己或第三人不法
之所有，以詐術使人將本人或第三人之物交付者，處5年以下有
期徒刑、拘役或科或併科1千元以下罰金。
以前項方法得財產上不法之利益或使第三人得之者，亦同。
前二項之未遂犯罰之。

司法院資訊處製作；財團法人民間司法改革基金會備份。
